臺灣板橋地方法院交通事件裁定　　　　　　　　　　九十三年度交聲字第七０四號
　　原處分機關　交通部公路總局臺北區監理所
　　異　議　人
　　即受處分人　乙○○
右列異議人即受處分人因其違反道路交通管理處罰條例案件，對於交通部公路局臺北
區監理所於九十三年五月二十八日北監營字第裁四０─Ｃ00000000號違反道
路交通管理事件裁決書所為之處分（原舉發案號：臺北縣政府警察局九十三年五月十
八日北縣警交字第Ｃ00000000號）不服，聲明異議，本院裁定如左：
    主  文
原處分撤銷。
乙○○不罰。
    理  由
一、原處分旨略以：異議人即受處分人乙○○於九十三年四月十四日凌晨四時四十六
    分許，駕駛車號三Ｊ─三三六號營業大貨車，沿臺北縣中和市○○路往永和方向
    行駛，行經臺北縣中和市○○路與景平路口時，因疏未注意車前狀況而撞及右前
    方同向由徐明珠騎乘之腳踏車，致徐明珠重傷不治死亡後逃逸，經警循線查獲後
    依「肇事致人死亡逃逸」之違規掣單舉發之，原舉發機關乃依道路交通管理處罰
    條例第六十二條第一項之規定，吊銷駕駛執照，並依同條例第六十七條第一項之
    規定，終身禁考。
二、異議意旨略以：道路交通管理處罰條例第六十二條第一項之規定，應指行為人明
    知其有過失致人於死之事，但並未採取救護措施及向警察機關報告，且駛離現場
    之情形，惟：（一）九十三年四月十四日凌晨四時四十分許，異議人駕車號三Ｊ
    ─三三六號營業大貨車，途經中和市○○路並右轉景平路，路途期間異議人皆未
    聞知有任何異狀之發生，遲至同日下午二時許，警方調閱案發現場之錄影帶，並
    透過異議人所屬之公司通知異議人，異議人始知當時有可能不慎碰撞路人致死之
    事；（二）直至案發後之同日下午二時許警方查至異議人時，異議人當日所駕駛
    之車輛皆未有任何洗刷或刻意整理湮滅證據之事，若異議人明知過失致人於死，
    且有畏罪逃逸駛離現場之惡行，則異議人又豈有可能未為任何洗刷或刻意整理湮
    滅證據，由此可知，異議人實不知有何事故發生而正常駛離現場，且繼續正常運
    場乃交岔轉彎之路口，且依警方所示之證據，死者應位於所駕駛之車輛右後方，
    為異議人視線之死角，異議人自始至終皆未知有該名死者存在，更未知有肇事之
    事，並無明知肇事逃逸情事；（四）異議人有無業務過失致死及肇事逃逸之刑事
    責任，正由臺灣板橋地方法院檢察署偵查中，異議人有無此罪刑仍未可知，且異
    議人為一職業大貨車司機，並任何肇事之前科，收入並非豐裕，尚有雙親妻小須
    扶養，則原處分機關未斟酌上該事證，即為不利於異議人之吊銷駕駛著照、終身
    禁考之重大處分，此對異議人無異為斷絕謀生之能力云云，表明不服而提出異議
    ，請求撤銷原處分等語。
三、按汽車駕駛人，駕駛汽車肇事致人受傷或死亡，應即採取救護或其他必要措施，
    並向警察機關報告，不得駛離；違者吊扣其駕照三個月至六個月；逃逸者吊銷駕
    駛執照，道路交通管理處罰條例第六十二條第一項定有明文。依上說明，欲以該
    項規定處罰汽車駕駛人，除客觀上須有駕駛人駕車肇事而致人死傷之情，尚須該
    駕駛人知悉自己肇事致人死傷而仍然故意不予必要救護或處理，始克相當，故若
    駕駛人不知自己肇事已致人死傷而離去，自不能依上開規定予以處罰。蓋該條項
    之立法目的暨其精神，乃係避免他人之身體、健康或生命法益遭受突如其來之侵
    害後，能有即時之救助而為防免結果之發生；因之若駕駛人不知其肇事行為致人
    死傷而離去，即不得爰為處罰之依據，要無疑義。
四、經查：
（一）訊據異議人即受處分人乙○○固坦承因本件車禍肇事致徐明珠死亡之事實，惟
      否認有原處分所載肇事逃逸之違規，辯稱其不知其已肇事，後來警方根據現場
      監視器所拍攝之錄影帶循線查獲時，始知肇事等語。查證人即舉發本件交通違
      規之臺北縣政府警察局中和交通分隊員警甲○○到庭結證稱：「本件車禍後，
      我有跟刑事組調閱當天道路的錄影帶，刑事組那邊則有調閱異議人公司輪班的
      司機名冊，就通知異議人去做筆錄，做筆錄時我沒有在現場，案件移送到交通
      分隊隊部時，隊部指示要開罰單，我有去現場訪視，現場沒有人看到，只是有
      聽到聲音，也有去急診室在被害人臨死前與之訪談，被害人只說他在何處如何
      行走，被什麼車輛撞到等語，其餘並沒有再說些什麼，我是依據移送書開立罰
      單。」（見本院九十三年七月十四日訊問筆錄），可知原舉發機關係依道路監
      視錄影帶及詢問當事人後，即認異議人肇事致人死亡後逃逸，而原處分機關亦
      據此而裁罰，然在查無其他積極證據足認異議人有知悉肇事而逃逸之情形下，
      僅憑舉發機關員警事後之判斷，遽認異議人有上述交通違規情事，則事實認定
      之正確性，顯非無疑。
（二）又本院依職權調取本院九十三年度交訴字第六五號案件全卷證，所附臺灣板橋
      地方法院檢察署九十三年度偵字第七六二六號卷證，顯示警方於勘查車號三Ｊ
      ─三三六號大貨車、被害人徐明珠身體後，發現車禍時被害人所騎腳踏車腳架
      之彈簧表面三處灰塵抹除痕彼此之間隔距離、被移除長度，與上開大貨車右側
      第三輪胎位輪胎上三處接觸痕跡相似，且利用重疊法以該大貨車右側第三輪胎
      位外側輪胎拓印痕比對被害人右上手臂及下臂共四道疑似輪胎壓痕，經比對紋
      痕之轉折角度、長短及紋痕間之相對距離後，兩者約略相似，綜上推論該大貨
      車輾壓被害人及騎腳踏車之成分居大等情，有台北縣政府警察局刑警隊九十三
      年六月十八日「中和分局轄內徐明珠車禍死亡案現場勘查報告」及所附照片共
      六十二張附於該偵查卷可稽。參核異議人坦承駕駛前開大貨車肇事致被害人因
      車禍受有胸、腹腔內出血致急性出血性休克而死亡，且觀之上開偵查卷附臺灣
      板橋地方法院檢察署驗斷書，可知被害人受有右一、二肋骨骨折、右九、十肋
      骨骨折等傷害，堪認本次車禍係異議人駕駛大貨車由中和市○○路右轉景平路
      時，適被害人徐明珠騎乘紅色腳踏車在異議人駕駛大貨車同向右側，使徐明珠
      閃避不及，遭該大貨車右後側第二、第三輪胎輾過。
（三）另被告所駕駛大貨車係冷凍車，分別裝有車子及冷凍櫃保持溫度之引擎二顆一
      節，業據證人即大榮貨運公司負責車輛調度人員劉忠樂於本院九十三年度交訴
      字第六五號案件審理中證述屬實，並有上開大貨車照片附於上開偵查卷可稽，
      且當時季節正值春夏交替之際，異議人駕駛大貨車時按理應會將駕駛室之車窗
      搖起並打開冷氣之方式行駛，則異議人在大貨車引擎運轉中之大貨車駕駛室內
      ，能否清楚聽聞車外撞擊聲響或被害人喊叫聲，實非無疑。
（四）再觀之證人許秋香於本院九十三年度交訴字第六五號案件審理中證述車禍發生
      時天色很暗，伊在馬路一端看不到對面情形，伊當時沒有聽到有行車異狀聲音
      ，也沒有看到有車子快速通過情形等語，而車禍當時係凌晨四、五點，車流量
      少，但車子車速通常較其他時間快；且參以車禍位置係在路口行人穿越道靠近
      人行道附近（見上開偵查卷第三十七至三十八頁照片）等情，則異議人陳稱以
      時速四、五十公里速度右轉通過肇事路口時，其駕駛之大貨車因轉彎弧度，致
      車右後輪輾壓被害人及其所騎腳踏車後，再緊接壓到人行道附近水泥地的可能
      性甚高，而因人行道與柏油道路材質、路面高低均有不同，異議人右轉時輾壓
      被害人時所造成之震動讓其誤以為係車輪壓到人行道水泥地所致，亦不無可能
      ；況且上開大貨車總重達二十一公頓（見上開偵查卷第六十二頁照片），車子
      周圍勢必存在多處死角，且被害人騎乘之腳踏車又未設有車燈，則異議人所辯
      不知有撞到被害人等語，與常理亦難謂有不合之情形。雖被害人及其腳踏車確
      遭被告駕駛之大貨車輾壓，然此客觀事實尚無法直接推認異議人於車禍時知悉
      其貨車輾壓被害人及腳踏車之情。
（五）末查，異議人於警詢時供述：車禍當日依從林口經龜山、迴龍、樹林中正路、
      浮州橋、左轉板橋四川路、右轉板橋信義路、左轉土城立德路、左轉土城金城
      路，沿中和連城路、右轉景平路、左轉中和泰和街、右轉中和路準備吃早餐，
      但麵攤打烊未吃，接著左轉廣福路、左轉光華街、左轉中和中山路二段到中和
      家樂福下貨，再由中和中山路二段右轉景平路、右轉連城路、右轉中正路、左
      轉中山路到積穗加油站加油，嗣沿中正路、右轉連城路接金城路到土城家樂福
      ，再到樹林家樂福後，回到三重重新物流站等語。是異議人已陳明車禍當日之
      行車路線。再徵之車禍當日異議人送完貨開車返回三重重新物流站後，無任何
      異狀，尚與同事一同吃早餐，並未將該大貨車清洗，而係交予另一名司機莊炎
      勳繼續使用等情，分據證人劉忠樂、莊炎勳於本院九十三年度交訴字第六五號
      案件審理中結證屬實，是異議人於上開時地駕車肇事後，均能按照當日既定行
      程將貨送畢並返回三重重新物流站，尚無任何異狀表現，復無其他事證足認異
      議人有明知肇事而事後有逃避司法機關偵查、訴追之動作，益徵其所辯不知車
      禍肇事一節，尚堪採信。
五、按汽車駕駛人駕駛汽車肇事致人受傷或死亡，應即採取救護或其他必要措施，並
    向警察機關報告，不得駛離，業如前述。惟此項處罰規定，須駕駛人具備「知悉
    」駕車肇事致人受傷或死亡之主觀要件，始足成立，若駕駛人根本未察覺肇事，
    自不能逕以該規定論處。本件並無積極證據足以證明異議人知悉被害人徐明珠騎
    乘腳踏車與其駕駛大貨車擦撞倒地傷重致死之事，已如前述，則異議人主觀上難
    認有駕車肇事致人死亡而不為救護之故意，依上開說明，自難論以道路交通管理
    處罰條例第六十二條第一項之違規行為。原處分未查及此，遽予裁罰，容有未洽
    ，本件異議為有理由，原處分應予撤銷，另諭知異議人不罰。
六、另駕駛人肇事逃逸係肇事致人受傷或死亡後另行起意之行為，與肇事致人死傷之
    行為間並非同一事實之關係，況且交通異議案件亦無從類推適用刑事法上裁判上
    一罪或實質上一罪概念，而得就舉發、處罰程序效力予擴張，故本件異議人駕駛
    汽車固有違反交通規則因而肇事致人死亡，而有違反前開條例第六十一條第三項
    前段之情形，然此應由原處分機關另為適法之裁處，附此敘明。
據上論斷，應依道路交通管理處罰條例第八十七條第二項，道路交通案件處理辦法第
二十條前段，裁定如主文。
中      華      民      國    九十三    年      十二     月      七     日
                                      臺灣板橋地方法院交通法庭
                                          　法  官  楊　志　雄
右正本證明與原本無異。
如不服本裁定應於送達後五日內向本院提出抗告狀。
                                            書記官  胡  勤  義
中      華      民      國    九十三    年      十二     月      七     日
